臺灣新北地方法院民事判決　　　　　　 109年度訴字第3460號
原　　　告　陳純女　

訴訟代理人　林易徵律師
被　　　告　董銀山　
上列當事人間請求分割共有物事件，本院於民國110 年10月20日
言詞辯論終結，判決如下：
    主  文
兩造共有坐落如附表一所示之土地及建物應予原物分割，全部分
歸被告單獨所有，並由被告補償原告新臺幣參佰玖拾柒萬貳仟肆
佰參拾柒元。
訴訟費用由兩造依如附表二所示之應有部分比例負擔。
    事實及理由 
壹、程序方面：
    按不變更訴訟標的，而補充或更正事實上或法律上之陳述者
    ，非為訴之變更或追加，民事訴訟法第256 條定有明文。又
    裁判分割共有物，屬形成判決，法院定共有物之分割方法，
    固應斟酌當事人之聲明、共有物之性質、經濟效用及全體共
    有人之利益等，而本其自由裁量權為公平合理之分配，但並
    不受當事人聲明、主張或分管約定之拘束，當事人主張之分
    割方案，僅供法院參考而已，是以當事人主張之分割方案，
    僅為攻擊防禦方法，縱使於訴訟中為分割方案之變更或追加
    ，亦僅屬補充或更正事實上或法律上之陳述，而非訴之變更
    或追加。查原告原起訴聲明請求：兩造共有如附表一所示之
    土地、建物（下合稱系爭房地）全部分歸被告單獨取得，並
    由被告補償原告新臺幣（下同）200 萬元（見本院109 年度
    重司調字第330 號卷，下稱本院調字卷，第9 頁）。嗣原告
    於民國110 年8 月23日變更訴之聲明為：兩造共有之系爭房
    地全部分歸被告單獨取得，並由被告補償原告3,972,437 元
    （見本院109 年度訴字第3460號卷，下稱本院訴字卷，第10
    3 頁）。經核原告上開所為訴之聲明之變更，均係關於系爭
    房地分割方案之更異，屬補充或更正事實上之陳述，依上開
    說明，自無涉訴之變更或追加，本即不在禁止之列，自應准
    許。
貳、實體方面：
一、原告起訴主張：兩造共有之系爭房地現為被告單獨使用，原
    告多次要求被告協商使用管理方式，被告均置之不理，而系
    爭房地並無不能分割之限制，亦未訂有不分割之契約存在，
    爰依民法第823 條第1 項、第824 條規定，請求判決原物分
    割，並由被告以金錢補償原告等語。並聲明：兩造共有之系
    爭房地全部分歸被告單獨取得，並由被告補償原告3,972,43
    7 元。
二、被告則以：系爭房地由伊與妻子及子女居住使用，同意原告
    主張分割方法，惟其主張之補償金額過高，無法負擔等語置
    辯。
三、本院之判斷：
  ㈠按各共有人，除法令另有規定外，得隨時請求分割共有物，
    但因物之使用目的不能分割或契約訂有不分割之期限者，不
    在此限，民法第823 條第1 項定有明文。經查，原告主張兩
    造為系爭房地之共有人，應有部分各如附表一「權利範圍」
    欄所示等情，有系爭房地之第一類登記謄本在卷可憑（見本
    院訴字卷第55頁至59頁），經核無訛，而本件房屋主要用途
    登記為商業用、土地之使用分區及使用地類別則列為空白，
    均無因物之使用目的不能分割之情事，亦查無兩造有以契約
    訂立不分割之期限，且兩造復未能達成協議分割之共識而調
    解不成立，亦有本院三重簡易庭調解程序筆錄可稽（見本院
    調字卷第39頁），揆諸首揭規定，原告請求就系爭房地為裁
    判分割，自無不合。
  ㈡又按「共有物之分割，依共有人協議之方法行之。分割之方
    法不能協議決定，或於協議決定後因消滅時效完成經共有人
    拒絕履行者，法院得因任何共有人之請求，命為下列之分配
    ：一、以原物分配於各共有人。但各共有人均受原物之分配
    顯有困難者，得將原物分配於部分共有人。二、原物分配顯
    有困難時，得變賣共有物，以價金分配於各共有人；或以原
    物之一部分分配於各共有人，他部分變賣，以價金分配於各
    共有人。以原物為分配時，如共有人中有未受分配，或不能
    按其應有部分受分配者，得以金錢補償之。以原物為分配時
    ，因共有人之利益或其他必要情形，得就共有物之一部分仍
    維持共有」民法第824 條第1 項至第4 項分別定有明定。是
    以，共有物之分割，原則上應以原物分配於各共有人或部分
    共有人；於原物分配顯有困難時，始得將共有物全部或一部
    變賣，以價金分配於各共有人。又分割共有物，究以原物分
    割或變價分配其價金，法院固有自由裁量之權，不受共有人
    主張之拘束，但仍應斟酌當事人之聲明、共有人之利益輕重
    ，共有物之性質及其使用狀況等，公平裁量。若共有人對共
    有物在感情上或生活上有密不可分之依存關係而法院未予斟
    酌考量即為變價分割，則所定之分割方法，即難謂適當，而
    符合公平原則（最高法院104 年度台上字第726 號判決意旨
    參照）。查系爭房地坐落於新北市○○區○○○路000 巷0
    弄00號，乃4 層樓鋼筋混凝土造建物之第1 層建物，樓層登
    記面積為52.42 平方公尺（附屬建物陽台面積4.31平方公尺
    ），共有土地則為建物基地，兩造就系爭房地之應有部分各
    如附表一所示等事實，有系爭房地登記謄本可考，並據被告
    陳述系爭房地有前後門共2 個對外出入口，現為被告及其配
    偶、子女居住使用等語（見本院訴字卷第46頁），復為原告
    所不爭，依此情況，系爭建物倘依兩造應有部分比例為原物
    分割，每人僅得分配不到30平方公尺，分得面積將過於狹小
    不適居住，且倘原物分割予兩造，恐將有損該建物之完整性
    ，勢必需重新隔間、整修，除破壞原建物之結構外，亦所費
    不貲，致無法發揮建物經濟上之利用價值，是本件以各共有
    人均受原物之分配，應顯有困難。另原告主張系爭房地應單
    獨分歸被告所有，並由原告以金錢補償被告，查系爭房地目
    前由被告及其家人自住使用乙節，業如前述，被告亦可接受
    原告主張之此一分割方法（見本院訴字卷第47頁），復衡諸
    分割共有物之公平、利益、經濟及地盡其利等原則，若將系
    爭房地所有權單獨分歸被告所有，再由被告以金錢補償原告
    ，並無滯礙難行之處，且將最易於消滅共有關係，亦可充分
    發揮系爭房地之經濟利用價值，便於管理、使用系爭房地，
    避免兩造間另產生遷讓房屋之後訴訟，而符合民法第824 條
    規定可達公平之旨，有利於系爭房地整體利用，充足將來經
    濟發展。從而，本院斟酌兩造間利害關係、對系爭房地分割
    之意見、共有物現在使用狀況、共有物之性質及價值、經濟
    效用、公平經濟原則等情事，認原告主張之上開分割方案為
    適當可採。
  ㈢再按共有物之原物分割，依民法第825 條規定觀之，係各共
    有人就存在於共有物全部之應有部分互相移轉，使各共有人
    取得各自分得部分之單獨所有權。故原物分割而應以金錢為
    補償者，倘分得價值較高及分得價值較低之共有人均為多數
    時，該每一分得價值較高之共有人即應就其補償金額對於分
    得價值較低之共有人全體為補償，並依各該短少部分之比例
    ，定其給付金額，方符共有物原物分割為共有物應有部分互
    相移轉之本旨（最高法院102 年度台上字第1121號判決意旨
    參照）。查系爭房地之價值為何，經本院依原告聲請，囑託
    鑑定機關中聯不動產估價師事務所為鑑定（見本院訴字卷第
    85頁至86頁），鑑價結果為勘估土地、建物總價7,944,874
    元，有估價報告書可憑（見卷外不動產估價報告書），以該
    所不動產估價師依其專業針對標的進行產權、一般因素、不
    動產市場概況況、區域因素、個別因素、最有效使用分析，
    採用比較法及收益法（直接資本化法）等2 種估價方法為評
    估，足見其詳實，應屬可採；是據此計算，被告應補償原告
    之數額應為3,972,437 元（計算式：7,944,874 元×應有部
    分比例1/2 ＝3,972,437 元）。至被告雖主張無法負擔補償
    金額云云，惟其仍得以取得之系爭房地向金融機構抵押貸款
    或以其他方式籌資支應，尚不影響本院就本件分割方法及補
    償金額之判斷，併此敘明。
四、末按因共有物分割、經界或其他性質上類似之事件涉訟，由
    敗訴當事人負擔訴訟費用顯失公平者，法院得酌量情形，命
    勝訴之當事人負擔其一部，民事訴訟法第80條之1 定有明文
    。查分割共有物訴訟為形式之形成訴訟，具有非訟事件性質
    ，法院不受當事人所主張之分割方法拘束，亦即當事人主張
    之分割方法僅供法院作為參考，法院得依法斟酌何種分割方
    法較可兼顧兩造利益，並得增進共有物經濟效益而命為適當
    分配，不受當事人主張拘束，且若認可得裁判分割，原告之
    訴即為有理由，而無敗訴之問題，此係因法院縱認一方主張
    之分割共有物方法為適當而採納之，然兩造均得因共有物之
    分割而同蒙其利，是就訴訟費用負擔，仍應審酌兩造因本件
    分割共有物事件所可獲得之利益，則訴訟費用自應由兩造共
    有人各依如附表二所示即應有部分之比例負擔之，較符公平
    原則，爰判決如主文第2 項所示。
五、結論：原告之訴為有理由，依民事訴訟法第80條之1 ，判決
    如主文。
中    華    民    國   110    年    11    月    10    日
                  民事第二庭  法  官  宋泓璟
以上正本係照原本作成。
如對本判決上訴，須於判決送達後20日內向本院提出上訴狀。如
委任律師提起上訴者，應一併繳納上訴審裁判費。
中    華    民    國   110    年    11    月    10    日
                              書記官  鄧筱芸
┌─┬────────────────────┬─┬──────┬──────┐
│編│          土    地    坐    落          │地│ 面    積   │權 利 範 圍 │
│  ├───┬─────┬───┬──┬───┤  ├──────┤            │
│號│ 縣市 │鄉鎮市區  │  段  │小段│ 地號 │目│ 平方公尺   │            │
├─┼───┼─────┼───┼──┼───┼─┼──────┼──────┤
│1 │新北市│ 三重區   │ 集美 │    │ 390  │  │104.87      │陳純女：1/8 │
│  │      │          │      │    │      │  │            │董銀山：1/8 │
└─┴───┴─────┴───┴──┴───┴─┴──────┴──────┘
┌─┬──────┬────┬──────┬────────┬──────────────────┬──────┐
│編│            │        │            │                │      建物面積（平方公尺）          │            │
│  │            │        │            │建築式樣主要建築├────────────┬─────┤權 利       │
│  │建  號      │基地坐落│建物門牌    │材料及房屋層數  │ 樓    層    面    積   │附屬建物用│            │
│  │            │        │            │                │                        │途及面積  │範 圍       │
│號│            │        │            │                │ 合                計   │          │            │
├─┼──────┼────┼──────┼────────┼────────────┼─────┼──────┤
│2 │新北市三重區│新北市三│新北市三重區│鋼筋混凝土造四層│一層：52.42             │平台：4.31│陳純女：1/2 │
│  │集美段1242建│重區集美│中正南路203 │                │                        │          │董銀山：1/2 │
│  │號          │段390 地│巷5 弄13號  │                │                        │          │            │
│  │            │號      │            │                │                        │          │            │
└─┴──────┴────┴──────┴────────┴────────────┴─────┴──────┘
 
 附表二：
┌───┬──────┐
│共有人│應有部分比例│
├───┼──────┤
│陳純女│    1/2     │
├───┼──────┤
│董銀山│    1/2     │
└───┴──────┘